福建金門地方法院民事判決　　　　　　　　 九十年度訴字第三七號
　　原　　　告　甲○○
　　送達代收人　丁志達律師
　　被　　　告　丙○○
　　被　　　告　乙○○
右當事人間土地所有權移轉登記事件，本院判決如左：
    主    文
被告丙○○應將座落於金門縣金寧鄉○○段一八六地號、面積七千零六十九點一一平
方公尺、所有權全部之土地移轉登記為被告乙○○所有。
被告乙○○就前項土地辦畢所有權移轉登記後，應將其所有權全部移轉登記為原告所
有。
訴訟費用由被告乙○○負擔十分之一，餘由被告丙○○負擔。
    事    實
壹、原告部分
一、訴之聲明
   （一）被告丙○○應將座落於金門縣金寧鄉○○段一八六地號、面積七千零六十
         九點一一平方公尺、所有權全部之土地移轉登記為被告乙○○所有。
   （二）被告乙○○就前項土地辦畢所有權移轉登記後，應將其所有權全部移轉登
         記為原告所有。
二、陳述
   （一）緣被告丙○○於民國七十年間與被告乙○○預立買賣契約，約定被告李榮
         山就金門縣政府慈湖海埔地編列十一號魚塭池，於取得所有權後，協助被
         告乙○○辦理所有權登記，被告乙○○嗣於七十五年六月十日亦與原告預
         立買賣契約書，將上開土地約定於其取得所有權後，移轉登記於原告，該
         土地經地政機關編為金門縣金寧鄉○○段一八六地號土地，實測面積為七
         千零六十九點一一平方公尺。詎被告於八十八年六月二十一日登記為所有
         權人後，竟違約遲未將之登記為被告乙○○所有，而被告乙○○亦怠於行
         使權利，未催請被告丙○○移轉登記所有權於伊，雖經原告迭次催索，亦
         置之不理。
   （二）按民法第二百四十二條規定，債務人怠於行使權利時，債權人因保全債權
         ，得以自己之名義，行使其權利。復依最高法院四十六年台上字第四二二
         號判例所示，不動產移轉登記請求權亦有其適用，爰依代位關係暨原告與
         被告乙○○預立之買賣契約訴請如訴之聲明而為判決。
   （三）對被告丙○○抗辯之陳述：
        １、被告丙○○前於民國七十年與被告乙○○簽訂附條件之不動產買賣契約
            書約定於取得所有權時將系爭土地移轉過戶給被告乙○○，並同時將該
            土地交由乙○○管理，迄今以二十年餘，被告丙○○未占有該系爭土地
            ，亦未向使用占有人請求返還該土地，衡櫫經驗法則，尚難置信，又被
            告丙○○曾辯稱，「系爭土地不是我賣給乙○○，逝世後才由家人處得
            知」，惟被告於民國七十三年前均與其兄莊根添及父親李水車住在一起
            ，既知系爭土地已被賣掉，而未為反應，縱使未有明示之同意，至少已
            有默認之同意，或有表見代理之適用。
        ２、本件被告丙○○與被告之間的附條件不動產買賣契約，縱使如丙○○所
            言，非伊所為亦未授權，而係伊父親李水車擅為處分，然訴外人李水車
            就系爭土地固為無權利人惟渠與被告乙○○訂定系爭土地付條件不動產
            買賣契約擅為處分，既已過世，被告丙○○復為其繼承人，因認訴外人
            李水車所為無權處分因被告丙○○之繼承而自始有效。
三、證據：提出被告丙○○與被告乙○○不動產買賣合約書、被告乙○○與原告附條
          件買賣契約書、土地登記簿謄本及戶籍謄本各一份為證，並請求向金門縣
          政府調閱系爭地號被告丙○○取得所有權相關資料。
貳、被告丙○○、乙○○部分
一、訴之聲明
    駁回原告之訴。
二、陳述
 （一）被告丙○○：
    １、被告否認契約之真正，並稱印章及簽名均非其親自所為及慣用亦未授權莊根
        添代其簽訂契約。
    ２、八十八年六月一日去現場會勘時並無人在使用系爭土地，七十八年時金門縣
        政府曾發文與被告丙○○去登記耕作權，並於十年後可以登記為所有權人，
        但伊並未使用之，民國六、七十年左右曾請莊根添請人於系爭土地挖魚池，
        才知已被賣掉，但其並未授權莊跟添將系爭土地賣掉。伊同意將土地以當初
        出賣的價格買回，但不同意將土地移轉給原告。
  （二）被告乙○○：
    １、系爭土地當初是他的名義買的，並委託他的哥哥余西旺處理，但他有授權他
        的哥哥余西旺處理這些事情，這塊土地確實我與原告甲○○及被告丙○○均
        簽訂有不動產買賣契約，而且買賣價金已經給付給丙○○，另外我們也收受
        甲○○的買賣價金，當初是因為我們經營不下去才賣給甲○○。
三、證據：聲請傳喚余西旺、莊根添。
    理      由
一、原告起訴主張：被告丙○○於民國七十年間與被告乙○○預立買賣契約，約定被
    告丙○○就金門縣政府慈湖海埔地編列十一號魚塭池，於取得所有權後，協助被
    告乙○○辦理所有權登記，被告乙○○嗣與原告預立買賣契約書，約定上開土地
    於其取得所有權後，移轉登記於原告，該土地經地政機關編為金門縣金寧鄉○○
    段一八六地號土地，實測面積為七千零六十九點一一平方公尺。詎被告丙○○於
    八十八年六月二十一日登記為所有權人後，竟怠於行使其權利，原告基於買賣關
    係得請求被告乙○○辦理系爭土地所有權移轉登記，並基於債權人地位，以自己
    名義代位行使被告乙○○對被告丙○○主張之移轉登記請求權，為此訴請如主文
    第一項所示之內容等語，被告丙○○則以，當初並未與乙○○簽訂系爭土地之不
    動產買賣契約，乙○○則辯稱，與原告甲○○及被告洪榮山之系爭土地不動產買
    賣契約均係授權由他哥哥余西旺處理，他不知情等語置辯。
二、按債務人怠於行使其權利時，債權人因保全債權，得以自己之名義，行使其權利
    ，民法第二百四十二條第一項固有明文。惟代位權係債權人代行債務人之權利，
    故代行者與被代行者之間，必須有債權債務關係之存在，否則即無行使代位權之
    可言，有最高法院四十九年度台上字第一一七四號判例要旨可參。本件原告主張
    代位被告乙○○行使對被告丙○○之土地移轉登記請求權。是本件應審酌者為：
    原告是否有權代位請求被告丙○○移轉系爭座落於金門縣金寧鄉○○段一八六地
    號土地？即須探討：系爭金寧鄉○○段一八六號土地，所有權人係何人？被
    告丙○○有無授權莊根添出售系爭不動產？系爭附條件不動產買賣契約之訂立
    有無表見代理之適用？茲綜論如下：
（一）查，系爭土地係被告丙○○在七十八年向金門縣政府申請登記耕作權，並於滿
      十年後檢具相當證明文件，於八十八年六月二十一日，以耕作權期間屆滿，而
      取得系爭土地之所有權，此有卷附系爭土地登記簿謄本為證，是以被告丙○○
      確為系爭土地之所有權人無訛。
（二）原告與被告乙○○之間有無訂立附條件不動產買賣契約？
      原告主張其與被告乙○○購買系爭土地之事實，業據提出附條件不動產買賣合
      約書影本一份為證，並為被告乙○○所不爭執，應堪信為真正，足認原告與被
      告乙○○確實增就系爭土地地訂定附條件不動產買賣契約。
（三）被告丙○○與被告乙○○之間有無訂立附條件不動產買賣契約？
      原告主張被告丙○○與被告乙○○購買系爭土地之事實，業據提出被告二人之
      間就系爭土地之不動產買賣合約書影本一份為證，被告乙○○對此並不爭執，
      被告丙○○則否認曾與乙○○訂立系爭土地之附條件不動產買賣契約，並辯以
      ，七十八年的時候，金門縣政府有發文給我要我去登記耕作權，並於十年後並
      可登記為所有權人，系爭土地我一直沒有使用，七十八年我一直沒有在使用，
      七十八年我有去系爭土地看過，當時就有一個魚池，因為時間太久，我並不清
      楚，我於七十年的時候，有請我哥哥莊根源請人來系爭土地上挖魚池，才知道
      系爭土地被賣掉，但所有權人是我，契約書上「丙○○」之簽名不是我自己簽
      的，我也沒有授權莊根添要把系爭土地賣掉等語，經查：本件經本院於九十年
      十月五日言詞辯論筆錄時當庭訊問證人余西旺，證稱：「當初是莊根添到我店
      裡收酒瓶，添跟我說有一塊魚池地要賣，當初魚池正好要開挖，當時第三人倪
      國鐵也在系爭土地邊買一塊地，契約是參照倪國鐵的契約簽訂的，契約上面的
      簽名也有可能是李根樂所簽，他父親（指李根樂）我根本不認識，開挖魚池的
      費用也是我付的錢，水電也是我申請的，丙○○及莊根添都知道是我在使用」
      等語（見本院九十年十月五日言詞辯論筆錄），惟當本院提示被告丙○○與於
      乙○○就系爭土地之不動產買賣契約影本並訊問證人莊根添「（問：是否你代
      表你弟弟去簽訂？）答：不是，我沒有看過這份契約」及「（問：契約上莊根
      添的筆跡是否你所簽或是你父親所簽？）答：不是我的筆跡，但是是不是我父
      親的筆跡我不清楚，我父親為何沒有使用系爭土地之原因我不清楚，這塊土地
      是我父親遺留下來的，我不清楚」等語，並否認證人余西旺所證稱契約係證人
      莊根添拿給我的，整個買賣過程是莊根添洽談等語，原告就此無法舉他證以時
      其說，足認被告丙○○所言於訂定契約之當時，並未授權莊根添處理系爭土地
      之事實，可堪信為真實。
（四）系爭附條件不動產買賣契約之訂立有無表見代理之適用？
    １、按民法第一百六十九條規定之表見代理，係為保護第三人而設，本人如有使
        第三人信以為其有以代理權授與他人之行為，而與該他人交易，即應使本人
        負授權人責任。而此項表見代理云者，原係指代理人雖無代理權，而有可使
        人信其有代理權之情形而言，與民法第一百零七條所定代理權之限制及撤回
        之情形無關（最高法院判例字號七十年台上字第三五一五號參酌），本件被
        告丙○○雖否認曾授權於莊根添就系爭土地與被告乙○○訂定附條件不動產
        買賣契約，惟於本院庭訊時亦坦認，「七十八年的時候，金門縣政府有發文
        給我要我去登記耕作權，並於十年後並可登記為所有權人，系爭土地我一直
        沒有使用，七十八年我有去系爭土地看過，當時就有一個魚池」等語並自承
        於民國八十三、四年間余西旺曾去找他要求要將所有權狀辦理過戶，當時曾
        告訴余西旺所有權狀尚未取得等語，核與證人余西旺於本院證稱「..  簽約
        之後我一直要求丙○○辦理過戶，他一直推說放領土地要十年才可以辦理權
        狀，也曾經到他家裡及工作場所催辦，我去的時候莊根添也在現場，莊根添
        跟我說價錢太低，丙○○在場也沒有表示反對的意思..  後來我們因為經營
        困難才和甲○○簽約，將土地賣給甲○○，在土地賣給甲○○之前，都是我
        們在使用，丙○○並沒有在使用」及「... 當時開挖魚池費用也是我付的錢
        ，水電也是我申請的，丙○○與莊根添都知道我在使用」等語（詳本院九十
        年八月三十日、十月五日言詞辯論筆錄），互核大致相符，顯見證人余西旺
        所證述之前情及原告稱從七十五年開始乙○○就將系爭土地交由原告使用，
        當時因為所有權尚未取得所以才拖延至今等語相符，雖證人莊根添雖於本院
        庭訊時證稱並未與余西旺洽談丙○○與乙○○系爭土地之附條件不動產買賣
        契約書，惟於本院質之「系爭土地廣大且長達二十年均由他人使用卻未提出
        異議？」時，答以「這是我父親遺留下來的，我不清楚」，嗣於本院就系爭
        土地之不動產買賣契約影本並訊之「（問：是否你代表你弟弟去簽訂？）答
        ：不是，我沒有看過這份契約」及「（問：契約上莊根添的筆跡是否你所簽
        或是你父親所簽？）答：不是我的筆跡，但是是不是我父親的筆跡我不清楚
        ，我父親為何沒有使用系爭土地之原因我不清楚，這塊土地是我父親遺留下
        來的，我不清楚」等語，迴避問題之意甚明，所為證詞，尚難採信。
    ２、綜上所述，被告丙○○明知「可能」是其父親李水車表示為其代理人，以其
        名義與被告乙○○訂購附條件不動產買賣契約，而未為反對之表示，致乙○○信以為與被告丙○○成立不動產買賣契約，並交付價金，並對於系爭土地
        於七十年即交由乙○○使用，嗣於七十五年再交由甲○○使用迄今，已逾二
        十年餘，均不聞不問，顯不合乎常情，另事後證人余西旺數次至被告丙○○
        家中商討系爭土地之過戶問題時，被告丙○○亦未有反對之意思表示的行為
        。按諸民法第一百六十九條規定，系爭不動產買賣契約縱非被告丙○○所簽
        定，被告丙○○亦應負授權人之責任。至原告所稱「訴外人李水車與被告之
        間的附條件不動產買賣契約，縱使如丙○○所言，非伊所為亦未授權，而係
        伊父親李水車擅為處分，然訴外人李水車就系爭土地固為無權利人惟渠與被
        告乙○○訂定系爭土地付條件不動產買賣契約擅為處分，既已過世，被告丙○○復為其繼承人，因認訴外人李水車所為無權處分因被告丙○○之繼承而
        自始有效」等語，惟本件系爭不動產買賣契約，縱如原告所言，係李水車以
        丙○○名義為之，然此因屬無權代理，與民法上無權處分有異，尚難認有原
        告所稱之無權處分事實，併此敘明。
三、綜上，原告與被告乙○○間及被告乙○○與被告丙○○之間既均有債權債務關係
    存在，原告提起本訴主張代位行使被告乙○○對被告丙○○之所有權移轉登記請
    求權，即有理由，應予准許。
四、本件為判決基礎之事證已臻明確，兩造其餘攻擊防禦方法及未經援用之證據，經
    本院斟酌後，認為均不足以影響判決之結果，自無庸逐一詳予論駁，附此敘明。
五、訴訟費用負擔之依據：民事訴訟法第七十八條、第八十五條第一項但書。
中　　　華　　　民　　　國　　九十一　　年　　　六　　　月　　二十八　　日
                                    福建金門地方法院民事庭
                                        法  官　顏 淑 惠
右為正本係照原本作成
如對本判決上訴，須於判決送達後廿日內向本院提出上訴狀
中　　　華　　　民　　　國　　九十一　　年　　　六　　　月　　二十六　　日
